【裁判字號】    96,易更,1
【裁判日期】    970222
【裁判案由】    詐欺
【裁判全文】
臺灣板橋地方法院刑事判決               96年度易更字第1號
公  訴  人  臺灣板橋地方法院檢察署檢察官
被      告  丙○○
                    （現於臺灣南投看守所另案羈押中）
上列被告因詐欺案件，經檢察官聲請簡易判決處刑（95年度偵字
第21780 號），本院受理後（95年度簡字第6439號）認不宜以簡
易程序而改以通常程序審理，以96年度易字第2187號刑事判決管
轄錯誤並移送臺灣南投地方法院，經臺灣高等法院以95年度上易
字第204 號刑事判決將原判決撤銷，發回本院審理，及臺灣南投
地方法院檢察署檢察官移送併案審理（95年度偵字第5118號），
被告於本院準備程序進行中，就被訴犯罪事實為有罪之陳述，本
院告知簡式審判程序之旨，並聽取其與公訴人之意見後，經合議
庭裁定由受命法官獨任進行簡式審判程序審理後，判決如下：
    主  文
丙○○連續幫助連續意圖為自己不法之所有，以詐術使人將本人
之物交付，處有期徒刑陸月，如易科罰金，以銀元參佰元即新臺
幣玖佰元折算壹日。減為有期徒刑參月，如易科罰金，以銀元參
佰元即新臺幣玖佰元折算壹日。
    事  實
一、丙○○依其智識程度顯可預見提供金融機構帳戶之存摺、金
    融卡、密碼供他人使用，將可能供詐欺犯罪者之用，仍不違
    背其本意，猶基於幫助詐欺取財之概括不確定故意，先於民
    國95年2 月中旬某日，在其位於南投縣草屯鎮○○路689 之
    1 號住處附近，以新臺幣（下同）3,000 至4,000 元之代價
    ，將其所申設之臺灣企銀樹林分行帳號00000000000 號帳戶
    （下稱臺企帳戶）之存摺、提款卡及密碼出售予林吉豐（其
    所涉犯常業詐欺案件，業經臺灣高等法院臺中分院〈下稱臺
    中高分院〉以96年度上訴字第92號刑事判決處有期徒刑1 年
    10月確定），復承上開犯意，於同年月底某日，在前開地點
    ，將其所申設之南投草屯大觀郵局帳號0000000-0000000 號
    帳戶（下稱大觀郵局帳戶）之存摺、提款卡及密碼出借予林
    世森（其所涉犯常業詐欺案件，業經臺中高分院以前揭刑事
    判決處有期徒刑2 年1 月確定），供林吉豐及林世森等人所
    組成之詐欺集團使用，供被害人匯款及詐欺集團成員取款之
    用；嗣林世森等人所組成之詐欺集團，自95年3 月1 日起至
    同年月22日止，佯以「家人現被挾持中，如不匯款至指定帳
    戶，將對家人不利」或「稅款退稅」或「友人急需借款」等
    詐騙方式，撥打電話予甲○○、舒光祖、王李麗華、張木榆
    、邱世昌及蔡謙榮等人，致渠等信以為真而陷於錯誤，分別
    依照該詐欺集團成員之指示匯款至丙○○前開臺企及大觀郵
    局帳戶，均隨即遭該詐欺集團成員提領一空（詳細詐騙之被
    害人、時間、地點、詐騙方式、匯入帳戶及匯入金額等均詳
    如附表所示）；迨甲○○、舒光祖、王李麗華、張木榆、邱
    世昌及蔡謙榮察覺有異而報警處理，經警循線查獲上情。
二、案經臺北縣政府警察局樹林分局報告臺灣板橋地方法院檢察
    署檢察官偵查起訴，及南投縣政府警察局草屯分局報告臺灣
    南投地方法院檢察署檢察官偵查後移送併案審理。
    理  由
壹、程序方面：本件被告丙○○所犯係死刑、無期徒刑、最輕本
    刑3 年以上有期徒刑以外之罪，其於準備程序就前揭被訴事
    實為有罪之陳述，經法官告知簡式審判程序之旨，並聽取其
    與公訴人之意見後，本院認無不得或不宜改依簡式審判程序
    進行之處，爰依刑事訴訟法第273 條之1 第1 項、第284 條
    之1 之規定，由本院合議庭裁定本件由受命法官獨任進行簡
    式審判程序，合先敘明。
貳、實體方面：
一、上開事實，業據被告丙○○於本院訊問時坦承不諱（詳見本
    院卷第191 、198 頁），核與同案被告林世森、林吉豐於警
    詢時之供述、被害人甲○○、舒光祖、王李麗華、張木榆、
    邱世昌及蔡謙榮於警詢時之指訴（詳見臺灣南投地方法院檢
    察署95年度偵字第5118號偵查卷〈下稱南投地檢卷〉第16至
    53頁、臺灣板橋地方法院檢察署95年度偵字第21780 號偵查
    卷〈下稱乙○卷〉第7 至9 頁）情節大致相符，並有中國信
    託商業銀行匯款申請書1 紙、郵政國內匯款執據4 紙、第一
    銀行自動付款機交易明細表1 紙、被告前揭臺企帳戶之開戶
    資料暨依帳號查詢客戶資料、被告前揭大觀郵局帳戶之立帳
    申請書暨客戶歷史交易清單、臺企樹林分行96年8 月24日96
    樹林字第1419600191號函暨被告上開臺企帳戶之歷年交易往
    來明細以及臺灣郵政股份有限公司南投郵局96年11月26日營
    字第0960201288號函暨被告前開大觀郵局帳戶之存簿資料、
    金融卡變更資料及歷史交易清單各1 份（乙○卷第16、19至
    20頁、南投地檢卷第34、39、43、50、54、58至59頁、本院
    卷第87至142 、146 至148 頁）附卷可稽。是被告上開自白
    核與事實相符，堪以採信。故本件事證已臻明確，被告犯行
    堪以認定，應予依法論科。
二、論罪科刑部分：
(一)、法律修正後之適用：按行為後法律有變更者，適用行為時之
    法律。但行為後之法律有利於行為人者，適用最有利於行為
    人之法律，刑法第2 條第1 項定有明文，此條規定乃與刑法
    第1 條罪刑法定主義契合，而貫徹法律禁止溯及既往原則，
    係規範行為後法律變更所生新舊法律比較適用之準據法，是
    刑法第2 條本身雖經修正，但刑法第2 條既屬適用法律之準
    據法，本身尚無比較新舊法之問題，應一律適用裁判時之現
    行刑法第2 條規定以決定適用之刑罰法律，先予辨明。又以
    本次刑法修正之比較新舊法，應就罪刑有關之共犯、未遂犯
    、想像競合犯、牽連犯、連續犯、結合犯，以及累犯加重、
    自首減輕暨其他法定加減原因（如身分加減）與加減例等一
    切情形，綜其全部罪刑之結果而為比較，且從刑附屬於主刑
    ，除法律有特別規定者外，依主刑所適用之法律，最高法院
    95 年5月23日95年度第8 次刑庭會議決議可資參照。經查：
１、關於罰金刑，刑法分則編各罪所定罰金刑之貨幣單位原為銀
    元，修正前刑法第33條第5 款規定：「罰金：1 元（銀元）
    以上。」，而依罰金罰鍰提高標準條例規定，就72年6 月26
    日前修正之刑法部分條文罰金數額提高2 至10倍，其後修正
    者則不提高倍數，並依現行法規所定貨幣單位折算新臺幣條
    例規定，以銀元1 元折算新臺幣3 元。修正後刑法第33條第
    5 款規定：「罰金：新臺幣1,000 元以上，以百元計算之。
    」，刑法第33條第5 款所定罰金貨幣單位經修正為新臺幣後
    ，刑法分則各罪所定罰金刑之貨幣單位亦應配合修正為新臺
    幣，為使刑法分則編各罪所定罰金之最高數額與刑法修正前
    趨於一致，乃增訂刑法施行法第1 條之1 ：「中華民國94年
    1 月7 日刑法修正施行後，刑法分則編所定罰金之貨幣單位
    為新臺幣。94年1 月日刑法修正時，刑法分則編未修正之條
    文定有罰金者，自94年1 月7 日刑法修正施行後，就其所定
    數額提高為30倍。但72年6 月26日至94年1 月7 日新增或修
    正之條文，就其所定數額提高為3 倍。」。從而，刑法分則
    編各罪所定罰金刑之最高數額，於上開規定修正後並無不同
    ，惟修正後刑法第33條第5 款所定罰金刑最低數額，較之修
    正前提高，自以修正前刑法第33條第5 款之規定較有利於被
    告。
２、修正後刑法第56條規定，業已刪除連續犯之規定。故連續數
    行為而犯同一罪名，依修正前刑法第56條規定，應以一罪論
    ，但得加重其刑；而依修正後規定，則已無連續犯可資適用
    ，即應將各次犯行以數罪併合處罰。是以適用修正前關於連
    續犯之規定，自係較為有利。
３、修正後刑法第41條第1 項前段關於得易科罰金之折算標準，
    由「得以1 元以上3 元以下折算1 日」（按：此規定配合修
    正前罰金罰鍰提高標準條例第2 條【現已刪除】規定，就其
    原定數額提高為100 倍折算1 日，則最高應以銀元300 元折
    算1 日，經折算為新臺幣後，應以新臺幣900 元折算為1 日
    ），提高為「以新臺幣1000元、2000元或3000元折算1 日」
    ，並刪除「因身體、教育、職業、家庭之關係或其他正當事
    由，執行顯有困難」之條件。是以修正前關於易科罰金之折
    算標準金額較低，自係較為有利於被告。
４、綜上所述，揆諸前揭最高法院決議及修正後刑法第2 條第1
    項前段、後段規定之「從舊、從輕」原則，自應全部適用被
    告行為時之法律，即修正前刑法等相關規定予以論處，合先
    敘明。另被告行為後，刑法第30條有關幫助犯之規定，雖亦
    經修正，然僅為法理之明文化，非屬法律之變更，應逕適用
    新法之規定，而無割裂適用法律之問題；及想像競合犯之規
    定，現行刑法第55條雖增列但書規定：「但不得科以較輕罪
    名所定最輕本刑以下之刑」，惟該但書之規定，係科刑之限
    制，為法理之明文化，非屬法律之變更，自無庸依現行刑法
    第2 條第1 項規定為新舊法比較適用，最高法院95年度第21
    次刑事庭會議決議意旨可資參照，附此敘明。
(二)、論罪部分：
１、查林世森等人所組成之詐欺集團施以事實欄所示之詐術，使
    被害人甲○○等人陷於錯誤，均將附表所示之款項匯入被告
    前揭臺企及大觀郵局帳戶，該犯罪集團所為該當修正前刑法
    第340 條之常業詐欺取財罪，並經臺中高分院以96年度上訴
    字第92號刑事判決確定在案，此有該判決書乙份（詳見本院
    卷第160 至169 頁）在卷可證，惟無法證明被告確有幫助常
    業詐欺之認識，自僅論以連續詐欺之幫助犯為宜，則被告提
    供前揭帳戶存摺、提款卡、密碼等資料，顯係基於幫助渠等
    用以詐欺取財之犯意，而未參與前開詐欺取財犯行之構成要
    件行為，故核被告所為，係犯修正後刑法第30條第1 項前段
    、同法第339 條第1 項之幫助連續詐欺取財罪。
２、又被告提供該大觀郵局帳戶之一幫助行為同時使詐欺集團先
    後為附表編號2 至6 所示之詐欺取財之犯行，係一行為同時
    觸犯數罪名，為想像競合犯，應依修正後刑法第55條之規定
    ，從一重即幫助詐欺取財罪處斷。
３、再者，被告先後2 次交付前揭帳戶予林吉豐及林世森，供其
    等所屬之詐欺集團使用之行為，時間緊接，且觸犯構成要件
    相同之罪名，顯係基於概括犯意而反覆為之，為連續犯，應
    依修正前刑法第56條之規定，論以一罪，並加重其刑。
４、至公訴人雖僅就被告交付臺企帳戶供詐欺集團使用而詐騙被
    害人甲○○部分提起公訴，而漏未就被告提供前開大觀郵局
    帳戶供詐欺集團詐騙被害人舒光祖、王李麗華、張木榆、邱
    世昌及蔡謙榮部分提起公訴，惟該部分與前揭起訴部分有連
    續犯之裁判上一罪關係，已如前述，則為起訴效力所及，本
    院自得予以審酌，附此敘明。
５、被告以幫助之意思，參與構成要件以外之行為，為幫助犯，
    爰依修正後刑法第30條第2 項之規定，依正犯之刑減輕之，
    並依法先加後減。
(三)、科刑部分：
１、爰審酌被告提供前揭帳戶供詐騙集團成員或不法份子使用，
    助長詐騙集團或不法份子財產犯罪之風氣，致本件被害人分
    別受騙而交付金額，實為社會層出不窮之詐財事件所以發生
    之根源，擾亂社會公安秩序，所為影響程度，且亦因被告提
    供個人帳戶，將致使執法人員難以追查該詐騙集團或不法份
    子之真實身分，被告或非基於直接故意而為本件幫助詐欺之
    犯行，但仍有間接故意，自無從阻免本件犯行之成立，其所
    為自應受有相當程度之刑事非難，惟其素行尚非惡劣，此有
    臺灣高等法院被告前案紀錄表1 份附卷足參，以及其犯後坦
    承犯行，態度尚可等一切情狀，量處如主文所示之刑，且依
    修正前刑法第41條第1 項前段及修正前罰金罰鍰提高標準條
    例第2 條等規定，併予諭知易科罰金之折算標準，以資懲儆
    。
２、末查被告本件幫助詐欺取財之犯罪時間為96年4 月24日以前
    ，合於中華民國96年罪犯減刑條例第2 條第1 項第3 款之減
    刑條件，且被告前因經本院傳喚、拘提未到而於96年4 月20
    日以96年板院輔刑舜科緝字第0324號發布通緝在案，嗣於中
    華民國96年罪犯減刑條例施行前之96年4 月25日經警緝獲到
    案，此有該通緝書及南投縣政府警察局草屯分局通緝（協尋
    ）案件報告書各1 份（詳見本院卷第29、34頁）附卷可證，
    而觀諸上開條例第5 條明定：「本條例施行前，經通緝而未
    於中華民國96年12月31日以前自動歸案接受審判者，不得依
    本條例減刑。」，然被告既係於該條例施行前經通緝，並於
    該條例施行前經緝獲到案，應不受該條例規定不得減刑之限
    制（最高法院81年度台非字第12號判決意旨足供參照），是
    被告上開所犯之罪，應依上開條例第7 條之規定，減其宣告
    刑二分之一，如主文所示。
據上論斷，應依刑事訴訟法第273 條之1 第1 項、第299 條第1
項前段，刑法第2 條第1 項前段、（修正前）第56條、第339 條
第1 項、（修正後）第55條、（修正後）第30條第1 項前段、第
2 項、第71條第1 項、（修正前）第41條第1 項前段，罰金罰鍰
提高標準條例第1 條前段、（修正前）第2 條，現行法規所定貨
幣單位折算新臺幣條例第2 條，中華民國96年罪犯減刑條例第2
條第1 項第3 款、第7 條，判決如主文。
本案經檢察官彭聖斐到庭執行職務。
中    華    民    國    97    年    2     月    22    日
                  刑事第六庭    法  官  饒金鳳
以上正本證明與原本無異。
如不服本判決，應於判決送達後10日內，向本院提出上訴書狀，
且上訴書狀應敘述具體理由，而上訴書狀未敘述上訴理由者，應
於上訴期間（即自收受判決書之翌日起算10日）屆滿後20日內補
提理由書。
                                書記官  王春森
中    華    民    國    97    年    2     月    22    日
附錄本案論罪科刑法條全文：
中華民國刑法第339 條第1 項：
意圖為自己或第三人不法之所有，以詐術使人將本人或第三人之
物交付者，處5 年以下有期徒刑、拘役或科或併科1,000 元以下
罰金。
附表：
┌──┬────┬───────┬────┬───────────┬─────┐
│編號│被害人  │時 間 及 地 點│詐騙方式│匯入帳戶              │匯入金額  │
│    │        │              │        │                      │（新臺幣）│
├──┼────┼───────┼────┼───────────┼─────┤
│ 1  │甲○○  │95年3 月3 日上│佯稱其兒│丙○○                │100,000元 │
│    │        │午11時30分許，│子遭挾持│臺企帳號00000000000 號│          │
│    │        │接獲電話，並於│        │                      │          │
│    │        │同日，至高雄市│        │                      │          │
│    │        │三民區○○○路│        │                      │          │
│    │        │52號1 樓臨櫃匯│        │                      │          │
│    │        │款            │        │                      │          │
├──┼────┼───────┼────┼───────────┼─────┤
│ 2  │舒光祖  │95年3 月21日上│佯稱其兒│丙○○                │66,500元  │
│    │        │午9 時30分許，│子遭挾持│大觀郵局帳號0000000-00│          │
│    │        │接獲電話，並於│        │46530號               │          │
│    │        │同日上午10時24│        │                      │          │
│    │        │分許，至台東市│        │                      │          │
│    │        │中山路郵局臨櫃│        │                      │          │
│    │        │匯款          │        │                      │          │
├──┼────┼───────┼────┼───────────┼─────┤
│ 3  │王李麗華│95年3 月21日某│佯稱其女│同上                  │3,000元   │
│    │        │時許，接獲電話│兒遭挾持│                      │          │
│    │        │，並於同日下午│        │                      │          │
│    │        │4 時35分許，至│        │                      │          │
│    │        │臺北青年郵局臨│        │                      │          │
│    │        │櫃匯款        │        │                      │          │
├──┼────┼───────┼────┼───────────┼─────┤
│ 4  │張木榆  │95年3 月22日某│佯稱稅款│同上                  │1元       │
│    │        │時許，接獲電話│退稅    │                      │          │
│    │        │，並於同日上午│        │                      │          │
│    │        │11時22分許，至│        │                      │          │
│    │        │台北莒光郵局臨│        │                      │          │
│    │        │櫃匯款        │        │                      │          │
├──┼────┼───────┼────┼───────────┼─────┤
│ 5  │邱世昌  │95年3 月22日下│佯稱友人│同上                  │1元       │
│    │        │午2 時許，接獲│急需借款│                      │          │
│    │        │電話，並於同日│        │                      │          │
│    │        │下午2 時3 分許│        │                      │          │
│    │        │，至ATM匯款   │        │                      │          │
├──┼────┼───────┼────┼───────────┼─────┤
│ 6  │蔡謙榮  │95年3 月22日下│佯稱其女│同上                  │50,000元  │
│    │        │午3 時30分許，│兒遭挾持│                      │          │
│    │        │接獲電話，並於│        │                      │          │
│    │        │同日下午4 時34│        │                      │          │
│    │        │分許，至屏東市│        │                      │          │
│    │        │建國路厚生郵局│        │                      │          │
│    │        │臨櫃匯款      │        │                      │          │
└──┴────┴───────┴────┴───────────┴─────┘


司法院資訊處製作；財團法人民間司法改革基金會備份。
